臺灣高等法院臺中分院刑事判決　　　　96年度上訴字第2322號
上　訴　人　臺灣苗栗地方法院檢察署檢察官
被　　　告　甲○○
　　　　　　　　　　　號
指定辯護人　本院公設辯護人　乙○○
上列上訴人因被告違反毒品危害防制條例案件，不服臺灣苗栗地
方法院96年度訴字第182號中華民國96年7月5日第一審判決（起
訴案號：臺灣苗栗地方法院檢察署95年度偵字第4592號），提起
上訴，本院判決如下：
    主  文
原判決關於幫助施用毒品部分部分撤銷。
甲○○轉讓第一級毒品，處有期徒刑壹年肆月，減為有期徒刑捌
月。轉讓第一級毒品海洛因所得新臺幣參仟元均沒收之，如全部
或一部不能沒收時，以其財產抵償之。
    事  實
一、甲○○明知海洛因係毒品危害防制條例第2 條第2 項第1 款
    所規定之第1級毒品，不得非法轉讓。而陳冠瑾本身有施用
    第1級毒品海洛因之惡習，其因故獲悉甲○○有取得第1級毒
    品海洛因之來源，即於民國95年7月9日某時，委由甲○○代
    其購買新台幣（以下同）3千元之第1級毒品海洛因以供施用
    ，甲○○基於轉讓第1級毒品之犯意，於同日在苗栗市錢水
    艇遊樂場，由其以3千元向綽號「財哥」之不詳姓名成年男
    子，購買第1級毒品海洛因3小包（每包毛重約0.2公克），
    並於次日即95年7月10日上午在甲○○住處將該3小包海洛因
    交與陳冠瑾，陳冠瑾因當場無現金，則以其所有三星牌手機
    作價3千元抵償甲○○代購毒品之費用。甲○○取得上開手
    機後，發現上鎖無法使用，乃於同日（即95年7月10日）傍
    晚前往陳冠瑾位於苗栗縣後龍鎮東明里11鄰頂浮尾52號住處
    理論，恰陳冠瑾外出，甲○○竟意圖為自己不法之所有，向
    陳冠瑾之兄陳冠錡、母鄭色琴謊稱「陳冠瑾欠我8千元，並
    拿手機作為抵押」等語，陳冠錡、鄭色琴因而陷於錯誤，交
    付8千元予甲○○，贖回上開手機，甲○○因此詐得8千元（
    詐欺取財部分業據原審法院判處拘役二十日確定）。嗣陳冠
    瑾返家，發現上情，亦前往甲○○住處理論，並向甲○○之
    母索回5千元，甲○○知情後又憤而前往陳冠瑾住處毀損門
    窗玻璃（毀損部分，因撤回告訴，經原審法院96年度易字第
    73號判處不受理確定），經鄭色琴發現後報警處理，始循線
    查悉上情。
二、案經苗栗縣警察局竹南分局報請臺灣苗栗地方法院檢察署檢
    察官偵查起訴。
    理  由
一、證據能力部分：
  (一)按被告以外之人於審判外之陳述，雖不符前4 條之規定，而
    經當事人於審判程式同意作為證據，法院審酌該言詞陳述或
    書面陳述作成時之情況，認為適當者，亦得為證據。當事人
    、代理人或辯護人於法院調查證據時，知有第159 條第1 項
    不得為證據之情形，而未於言詞辯論終結前聲明異議者，視
    為有前項之同意。刑事訴訟法第159 條之5 定有明文。查被
    告及檢察官於言詞辯論終結前，對於卷內被告以外之人（含
    共同被告）之警詢筆錄等證據，均未聲明異議，應視為被告
    已同意以之作為證據，且經本院審酌後，認無不適當之情形
    ，則本院調查之卷內證據均有證據能力，合先敘明。
  (二)辯護人為被告甲○○於原審時辯稱：被告警詢筆錄是受警察
    不正當或其他方式誘導，被告警詢筆錄無證據能力等語。惟
    證人即員警江安東於原審審理時證稱：警詢時由我對被告詢
    問，另外一位同事李建業紀錄，在製作筆錄時沒有兇被告，
    也沒有逼被告承認什麼事，沒有催被告趕快講一講，不然不
    讓他走，訊問過程中被告意識清楚等語（見原審卷第34 至
    36頁）。證人即員警李建業於原審審理時證稱：我是對被告
    警詢筆錄做紀錄，有照江警員所詢問內容紀錄，沒有跟甲○
    ○說，你跟陳冠瑾講的不一樣，如果講的一樣，就讓你走，
    製作筆錄過程中被告意識清楚等語（見原審卷第42至43頁）
    。參以被告於本院行準備程序時供稱：警詢時警方並無不法
    侵害行為，因伊至陳冠瑾家毆打陳冠瑾及毀損其住處玻璃，
    人在氣頭上，警詢筆錄並未詳閱等語，是被告前揭於原審所
    辯即難採信，據此被告之警詢筆錄應具證據能力。
二、被告甲○○於本院審理時否認有前開轉讓予陳冠瑾犯行，辯
    稱：伊介紹陳冠瑾向綽號「財哥」之男子購買毒品海洛因，
    陳冠瑾交付手機予「財哥」抵償，因手機不能使用，「財哥
    」將手機交付伊處理云云。經查：
  (一)被告於95年8月10日警詢時供稱：陳冠瑾於95年7月9日拜託
    伊幫他購買3千元海洛因，伊至苗栗市錢水艇遊樂場，向綽
    號「財哥」以3千元購買3小包海洛因，每包毛重約0.2公克
    ，陳冠瑾於次日即95年7月10日8時許，至伊住處，因沒有錢
    ，因此拿他所有三星牌手機向我換該3包海洛因價值約3千元
    ，伊轉讓給陳冠瑾未抽任何利潤等語（見95年度偵字第4592
    號卷第8至9頁）；另於本院行準備程序時供稱：伊確有幫助
    陳冠瑾購買毒品海洛因3包，伊是依照購入之價格，轉讓予
    陳冠瑾等語，核與證人陳冠瑾於原審審理中證稱：95年7月1
    0日早上8點，伊拿三星牌手機到後龍埔頂里甲○○家裡，跟
    他換3包海洛因，是我主動聯絡，當時是去他家裡拿，那3包
    打下去都有暈眩的感覺，我認為是海洛因沒錯等語（見原審
    卷第68至69頁）相符。
  (二)證人陳冠瑾確有施用第1毒品海洛因之犯行，並於95年8 月
    11日為苗栗縣警察局竹南分局後龍分駐所查獲，經採集陳冠
    瑾尿液送驗結果，亦呈現可待因、嗎啡陽性反應之事實，有
    苗栗苗栗縣警察局竹南分局偵辦毒品案件尿液鑑驗代碼對照
    表、中山醫學大學附設醫院檢驗科藥物檢驗中心之鑑驗報告
    各1紙在卷可證（見95年度偵字第4592號偵查卷第44、45頁
    ），足認證人陳冠瑾所述其有施用第1級毒品犯行等情，可
    堪採信。
  (三)被告取得上開手機後，發現上鎖無法使用，乃於同日（即95
    年7月10日）傍晚前往陳冠瑾位於苗栗縣後龍鎮東明里11 鄰
    頂浮尾52號住處理論，恰陳冠瑾外出，被告向陳冠瑾之兄陳
    冠錡、母鄭色琴謊稱「陳冠瑾欠我8千元，並拿手機作為抵
    押」等語，陳冠錡、鄭色琴因而陷於錯誤，交付8千元予甲
    ○○，贖回上開手機，因此詐得8千元。嗣陳冠瑾返家，發
    現上情，亦前往甲○○住處理論，並向甲○○之母索回5千
    元，甲○○知情後又憤而前往陳冠瑾住處毀損門窗玻璃等情
    ，亦據被告供承在卷，核與被害人鄭色琴於偵查證述情節相
    符，詐欺取財及毀損部分，亦分別據原審法院為有罪及不受
    理判決確定，有各該判決書附卷可查，亦足佐證被告上開轉
    讓毒品海洛因之自白與事實相符。
  (四)被告雖於原審法院另稱：陳冠瑾因欠伊3千元，所以將該手
    機交與伊抵債，伊沒有交3包海洛因毒品與陳冠瑾云云；另
    證人陳磊鑫雖於原審審理時亦證稱：於95年4、5、6月間，
    曾看過陳冠瑾在一位朋友彭仔住處外面，向被告借3千元，
    但不知道陳冠瑾後來有無還3千元云云。然查：I被告於警
    詢及本院行準備程序時坦承確為陳冠瑾購入毒品海洛因3包
    ，並以同價格轉讓予陳冠瑾等情，已見前述；II證人陳冠瑾
    於原審證稱：從來沒有向被告借過錢等語（見原審卷第82
    頁），是證人陳磊鑫上開證述與陳冠瑾證述不符，是否可採
    已有疑義；III又證人陳磊鑫雖證稱，有見過陳冠瑾向被告借
    3千元，然證人陳磊鑫不知陳冠瑾有無還錢與被告，亦不知
    陳冠瑾為何要於95年7月10日拿三星牌手機1支交與被告，是
    證人陳磊鑫上開證述，尚不足以據為認定陳冠瑾於95年7 月
    10日交三星牌手機1支與被告，是否係作為清償積欠3千元之
    用；Ⅳ再者，若陳冠瑾積欠被告3千元，而欲主動還款，當
    於身上確有3千元現金，始會主動前往被告家中還款，而95
    年7月10日上午8時許，陳冠瑾身上既無現金3千元可供償債
    ，故陳冠瑾實不可能主動前往被告家中，向被告表示要以手
    機1支抵償先前積欠之3千元。是應以被告於警詢中所稱，因
    陳冠瑾於95年7月9日託其代購毒品，陳冠瑾於95年7月10 日
    上午前來拿取，因無現金3千元，陳冠瑾始以其所有之三星
    牌手機1支抵償等情，較為可採。
三、核被告所為係犯毒品危害防制條例第8條第1項轉讓第一級毒
    品罪；被告非法持有第1級毒品海洛因之行為，應為轉讓第1
    級毒品犯行所吸收，不另論罪。公訴意旨就此部分，認被告
    係犯毒品危害防制條例第4條第1項之販賣第1級毒品罪嫌，
    尚有未洽，已如前述，惟社會基本事實相同，自應變更起訴
    法條。原審認被告上開行為係構成幫助施用毒品罪應有未洽
    ，又被告行為後，為紀念解除戒嚴20週年，予罪犯更新向善
    之機，而制定「中華民國九十六年罪犯減刑條例」，經總統
    於96年7月4日公佈，並於同月16日施行。被告犯罪時間在96
    年4月24日之前，所犯合於減刑條件，原審未適用該條例對
    被告減刑，亦有不當，檢察官上訴，認被告此部分應構成販
    賣第一級毒品罪，雖難憑採，理由詳見後述，然原判決既有
    上開可議之處，自應撤銷改判。爰審酌被告轉讓毒品，戕害
    他人身心健康，危害社會秩序，及被告代買毒品之數量，暨
    犯後否認犯行之態度，兼衡被告之智識程度、生活狀況等一
    切情狀，量處如主文第2項所示之宣告刑，並依上開條例第2
    條第1項第3款規定，依法減其宣告刑2分之1。本件轉讓毒品
    所得新台幣3千元，應依毒品危害防制條例第19條第1項規定
    ，併宣告沒收，如全部或一部不能沒收時，以其財產抵償。
四、至公訴人認被告交付毒品與陳冠瑾部分，係基於營利之意思
    等語，因認被告係犯毒品危害防制條例第4條第1項之販賣第
    1級毒品罪，惟查：
  (一)按犯罪事實應依證據認定之，無證據不得推定其犯罪事實；
    又不能證明被告犯罪者，應諭知無罪之判決，刑事訴訟法第
    154條第1項、第301條第1項前段分別定有明文。次按事實之
    認定，應憑證據，如未能發現相當證據，或證據不足以證明
    ，自不能以推測或擬制之方法以為裁判基礎；又認定不利被
    告之事實，須依積極證據，苟積極證據不足為不利於被告事
    實之認定時，即應為有利於被告之認定，更不必有何有利之
    證據，最高法院三十年上字第八一六號、四十年臺上字第八
    六號亦著有判例。又，販賣毒品之所謂販賣行為，係行為人
    基於營利之目的，而販入或賣出毒品而言。販賣毒品者，其
    主觀上須有營利之意圖，且客觀上有販賣之行為，即足構成
    ，至於實際上是否已經獲利，則非所問。故營利意圖為販賣
    毒品之必要構成要件，應於判決事實欄記載，並於理由欄敘
    明其依憑之證據及心證之理由（最高法院93年度台上字第16
    51號判決參照）。
  (二)本件依被告分別於警詢、偵查、原審及本院之相關供述證據
    ，均否認其有營利意圖。
  (三)證人陳冠瑾於警詢及檢察官偵訊時證稱：伊過去曾與被告一
    起施用毒品，知道他那邊有毒品，因此先以電話聯絡；當天
    係伊主動以手機與被告交換3包毒品海洛因，伊不知道被告
    是否在販賣毒品海洛因，當日係約定以手機交換毒品，如果
    以現金購買的話，該3包毒品一樣是要3千元等語。是依此項
    供述證據，亦難認定被告交付前揭毒品有營利意圖。
  (三)此外，復查無任何足以證明被告係意圖營利向「財哥」販入
    海洛因，再販賣與陳冠瑾營利之積極證據，本案自屬不能證
    明被告有於上開時地販賣海洛因予陳冠瑾之犯行。是以，起
    訴意旨認被告涉犯毒品危害防制條例第4條第1項之販賣第1
    級毒品海洛因罪，尚有未洽，惟此部分與前揭被告轉讓毒品
    之基本事實同一，本院並於審理時告知變更罪名後，為有罪
    判決。
五、據上論結，應依刑事訴訟法第369條第1項前段、第364條、
    第299條第1項前段、第300條，毒品危害防制條例第8條第1
    項、第19條第1項，中華民國九十六年罪犯減刑條例第2條第
    1項第3款、第8條第1項，判決如主文。
本案經檢察官丙○○到庭執行職務。
中　　華　　民　　國　　96　　年　　10 　月　　11　　日
            刑事第四庭    審判長法　官  洪  耀  宗
                                法　官  江  德  千
                                法　官  劉  登  俊
上列正本證明與原本無異。
如不服本判決應於收受送達後十日內向本院提出上訴書狀，其未
敘述上訴之理由者並得於提起上訴後十日內向本院補提理由書（
均須按他造當事人之人數附繕本）。
                                書記官  粘  銘  環
中　　華　　民　　國　　96　　年　　10　　月　　12　　日
